【裁判字號】    98,交聲,1506
【裁判日期】    980727
【裁判案由】    違反道路交通管理處罰條例聲明異議
【裁判全文】
臺灣桃園地方法院交通事件裁定        98年度交聲字第1506號
原處分機關  交通部公路總局新竹區監理所
異  議  人
即受處分人  甲○○
上列異議人即受處分人因違反道路交通管理處罰條例案件，對於
交通部公路總局新竹區監理所中華民國98年6 月30日所為之處分
（原處分案號：桃監裁罰字第裁52-Z00000000號）聲明異議，本
院裁定如下：
    主  文
原處分撤銷。
甲○○汽車駕駛人，駕駛汽車經測試檢定酒精濃度超過規定標準
，應接受道路交通安全講習。
    理  由
一、本件原處分機關交通部公路總局新竹區監理所係以：異議人
    即受處分人（下稱異議人）甲○○於民國98年1 月18日凌晨
    4 時16分許，飲酒後呼氣酒精濃度已超過規定標準以上，猶
    駕駛車牌號碼4775-MX 號自用小客車（下稱系爭自用小客車
    ）於道路，嗣行經國道1 號高速公路南下50公里處時，為警
    攔檢查獲，並經測試異議人之呼氣酒精濃度測定值已達每公
    升0.73毫克，業已超出規定標準，遂以異議人酒後駕車為由
    ，依違反道路交通管理處罰條例第35條第1 項第1 款之規定
    掣單舉發，嗣原處分機關依上開條文、違反道路交通管理事
    件統一裁罰基準及處理細則第43條、第44條及第67條等規定
    ，於98年6 月30日以桃監裁罰字第裁52-Z00000000號違反道
    路交通管理事件裁決書，裁處異議人吊扣駕駛執照12個月，
    及施以道安講習在案。
二、聲明異議意旨略以：異議人於上揭時、地係酒後駕駛自用小
    客車，並非駕駛營業小客車，惟因多照合一制度，故異議人
    於考領職業小型車駕駛執照後，即不再領有普通小型車駕駛
    執照，是裁決結果將會吊扣異議人之職業小型車駕駛執照，
    將使異議人無法繼續從事快遞外務工作，家庭生計必將陷入
    困境，乃對於原處分聲明異議等語。
三、按汽車駕駛人，駕駛汽車經測試檢定，酒精濃度超過規定標
    準者，處新臺幣（下同）15,000元以上60,000元以下罰鍰，
    並當場移置保管其車輛及吊扣其駕駛執照1 年；因而肇事致
    人受傷者，並吊扣其駕駛執照2 年；致人重傷或死亡者，吊
    銷其駕駛執照，並不得再考領，道路交通管理處罰條例第35
    條第1 項第1 款定有明文。又按汽車駕駛人，因違反本條例
    及道路交通安全規則之規定，受吊銷駕駛執照處分時，吊銷
    其持有各級車類之駕駛執照，亦為道路交通管理處罰條例第
    68條所明定，而此規定係於94年12月14日修正公布，並於95
    年3 月1 日施行，而修正前之道路交通管理處罰條例第68條
    則係規定「汽車駕駛人，因違反本條例及道路交通安全規則
    之規定，受吊扣或吊銷駕駛執照處分時，吊扣或吊銷其持有
    各級車類之駕駛執照」，其修法意旨，係以「原條文將違規
    駕駛人所持有之各級車類駕駛執照一併吊扣或吊銷，失之過
    酷，影響人民工作及生活甚鉅」為由，而刪除吊扣駕駛人駕
    駛執照時，應吊扣駕駛人持有各級車類駕駛執照之規定（詳
    立法院公報第94卷第70期第136 頁至第138 頁之院會紀錄暨
    修正道路交通管理處罰條例第68條之立法理由），是依現行
    道路交通管理處罰條例，已無得吊扣駕駛人所持有他級駕駛
    執照之依據存在，從而，於為吊扣駕駛人駕駛執照之處分時
    ，自僅得吊扣駕駛人違規時所駕駛該級車類之駕駛執照，以
    限制其繼續駕駛該級車類行駛道路之權利，若駕駛人並無該
    級車類之駕駛執照，或雖曾持有該級車類之駕駛執照，然該
    駕駛執照業經吊銷、吊扣，即無從再執行吊扣該級車類駕駛
    執照之處分（臺灣高等法院暨所屬法院97年法律座談會刑事
    類提案第40號研討結果亦同此見解）。
四、經查：
    (一)異議人於上揭時間駕駛系爭自用小客車，於行經國道1 號
      高速公路南下50公里處時，確因酒後駕車而為警攔檢查獲
      ，並經測試異議人之呼氣酒精濃度測定值已達每公升0.73
      毫克，業已超過規定標準之事實，有內政部國道高速公路
      警察局98年1 月18日公警局交字第Z00000000 號舉發違反
      道路交通管理事件通知單及酒精濃度測試單各1 紙在卷可
      稽（參見本院卷第10頁），且為異議人於本件聲明異議狀
      內所不爭執（參見本院卷第2 頁），固堪認定屬實。
    (二)惟查，本件異議人違規當時係酒後駕駛自用小客車違反道
      路交通管理處罰條例第35條第1 項第1 款之規定，依法應
      受吊扣駕駛執照之處罰，而依同條例第68條之現行規定，
      僅能吊扣其普通小型車駕駛執照；縱異議人違規當時僅領
      有職業小型車駕駛執照，而未領有普通小型車駕駛執照，
      然參諸前揭說明，修正後即本件行為時之新法，既已將「
      吊扣」各級車類之連坐規定刪除，自無轉而吊扣職業小型
      車駕駛執照之法律依據，是原處分機關以異議人無普通小
      型車駕駛執照可供吊扣，而逕行吊扣其職業小型車駕駛執
      照，顯已逾越修正後道路交通管理處罰條例第68條之規範
      意涵及範圍，是否正確，已值商榷。又按行政行為，採取
      之方法所造成之損害不得與欲達成目的之利益顯失均衡，
      行政程序法第7 條第3 款定有明文及行政罰法第18條規定
      意旨可資參照，而異議人無普通小型車之駕駛執照可供吊
      扣時，吊扣其職業小型車駕駛執照以代之，雖可達成限制
      駕駛人繼續駕駛該級車類行駛之目的，惟亦同時造成限制
      駕駛人繼續駕駛職業小型車或其他較低級等車類行駛之結
      果，所造成之損害（異議人喪失繼續駕駛職業小型車之權
      利）已與欲達成目的之利益顯失均衡，是否妥適，亦顯值
      斟酌。至監理機關因駕駛執照管理之「一人一照」政策，
      於考領較高一級之駕駛執照時，即廢止原級駕駛執照，致
      駕駛人駕駛較低等級之交通工具違規時，無從吊扣該較低
      等級駕駛執照，惟此乃監理機關自行變更駕駛執照管理政
      策，即可達成吊扣該等級駕駛執照之行政目的，尚不得於
      欠缺法律依據之情形下，任意擴張法文解釋，亦不得選擇
      侵害人民權利較大之手段以達成原來之行政目的，此理甚
      明。
五、綜上所述，原處分關於吊扣異議人駕駛執照12個月之處分，
    僅能吊扣異議人之普通小型車駕駛執照，而不得代以吊扣其
    僅有之職業小型車駕駛執照，則該部分之處分顯然無法執行
    ，本院即無從予以維持。從而，異議人提出本件聲明異議為
    有理由，且因本件為一交通違規行為，吊扣處分與道路安全
    講習部分無從區分，自應由本院將原處分撤銷，自為裁罰如
    主文第2 項所示，以期適法。
六、據上論斷，應依道路交通管理處罰條例第87條第2 項，道路
    交通案件處理辦法第20條前段，裁定如主文。
中    華    民    國    98    年    7     月    27    日
                      交通法庭  法  官   陳振嘉
以上正本證明與原本無異。
如不服本裁定，應於收受送達後5 日內向本院提出抗告狀。
                                書記官   李佳穎
中    華    民    國    98    年    7     月    28    日


司法院資訊處製作；財團法人民間司法改革基金會備份。
